【裁判字號】    96,上,692
【裁判日期】    971209
【裁判案由】    給付代收款
【裁判全文】
臺灣高等法院民事判決                   96年度上字第692號
上  訴  人  輕鬆代資產管理有限公司
法定代理人  丙○○
訴訟代理人  鄭志明律師
複 代理 人  甲○○
被 上訴 人  香港商香港上海匯豐銀行股份有限公司
法定代理人  乙○○
訴訟代理人  李錦樹律師
            楊曉邦律師
參  加  人  遠弘科技股份有限公司
法定代理人  丁○○
訴訟代理人  戊○○
上列當事人間給付代收款事件，上訴人對於中華民國96年6 月29
日台灣台北地方法院95年度訴字第10475 號第一審判決提起上訴
，本院於97年11月25日言詞辯論終結，判決如下：
    主  文
上訴駁回。
第二審訴訟費用由上訴人負擔。
    事實及理由
壹、程序方面：
一、按民事事件，涉及香港或澳門者，類推適用涉外民事法律適
    用法；法律行為發生債之關係者，其成立要件及效力，依當
    事人意思定其應適用之法律，香港澳門關係條例第38條前段
    、涉外民事法律適用法第6 條第1 項分別定有明文。上訴人
    主張債務人即參加人遠弘科技股份有限公司（下稱遠弘公司
    ）積欠其金流服務代收款未償，竟怠於收取對被上訴人之代
    收款新台幣（下同）26,149,954元（下稱系爭債權），爰依
    民法第242 條、遠弘公司與被上訴人間之契約，請求被上訴
    人給付3,863,335 元之本息，由其代位受領等語。查，上訴
    人、遠弘公司均係我國法人，被上訴人則係香港公司，上訴
    人代位行使遠弘公司與被上訴人間因網際網路特約商店合約
    發生之系爭債權；該契約又已於第11條約明「本合約以中華
    民國法律為準據法」，有合約書可憑（見原法院96年度重訴
    字第261 號卷影卷第14頁），是依前揭規定，本件應以中華
    民國法為準據法，合先敘明。
二、被上訴人之法定代理人（中華民國境內之訴訟及非訴訟代理
    理人）原為顧銳賢，嗣變更為乙○○，有外國公司認許事項
    變更表可證（見本院卷第264 頁），經乙○○具狀聲明承受
    訴訟，核無不合，應予准許。
三、上訴人原聲明「被上訴人應給付上訴人3,863,335 元，及自
    起訴狀繕本送達翌日起至清償日止，按年息5%計算之利息，
    以代給付」（本院卷第6 頁、第56頁）。嗣於民國（下同）
    96年10月31日不變更訴訟標的，更正聲明為「被上訴人應給
    付參加人遠弘科技股份有限公司（下稱遠弘公司）新台幣（
    下同）3,863,335 元，及自起訴狀繕本送達翌日起至清償日
    止，按年息5%計算之利息後，由上訴人代位受領之」（見本
    院卷第82頁），依民事訴訟法第256 條之規定，非屬訴之變
    更或追加，合先敘明。
貳、實體方面：
一、上訴人起訴主張：遠弘公司積欠伊金流服務代收款未償，竟
    怠於收取系爭債權26,149,954元，爰依民法第242 條、參加
    人與被上訴人間之契約，請求被上訴人給付遠弘公司3,863,
    335 元之本息，由伊代位受領。
二、被上訴人、參加人則以：上訴人與遠弘公司間不具任何債權
    債務關係；遠弘公司未經被上訴人同意，違約安裝電子商務
    軟體予第三人聯合生技股分有限公司（下稱聯合生技公司）
    使用、未依約傳送電子商務交易資料，被上訴人得拒絕付款
    ；遠弘公司未怠於行使收取系爭債權之權利；且有資產
    25,037,037元，未陷於無資力之情事等語，資為抗辯。
三、原審判決：上訴人之訴及假執行之聲請均駁回。上訴人不服
    ，提起上訴，聲明：(一)原判決廢棄。(二)上開廢棄部分，被上
    訴人應給付遠弘公司3,863,335 元，即自起訴狀繕本送達翌
    日起至清償日止，按年息5%計算之利息，由上訴人代位受領
    。被上訴人則聲明：駁回上訴。
四、兩造不爭執事項（見本院卷第203-204 頁）：
  (一)遠弘公司自94年2 月14日與被上訴人簽訂網際網路特約商店
    合約，遠弘公司提供持卡人電子商務交易紀錄予被上訴人，
    被上訴人即為付款。
  (二)上訴人於94年4 月21日起委託參加人遠弘公司辦理「金流代
    收服務」，上訴人提供不特定消費者申貸、債務協商、法律
    諮詢、協助貸款等送件服務，消費者利用參加人遠弘公司提
    供之網站，作為交易平台刷信用卡方式付費，遠弘公司則應
    於每週四將上週四前代收付之款項，扣除資訊作業費後，將
    剩餘款項匯入上訴人指定帳戶土地銀行長安分行，戶名丙○
    ○，帳號000000000000。
  (三)上訴人提供消費者於95年1 月6 日至1 月19日之刷卡明細，
    經被上訴人清查其與其他銀行所核發信用卡帳款交互會算結
    果，遠弘公司已請款且被上訴人已付款者計73筆共3,169,87
    8 元，參加人遠弘公司未請款者有3 筆共120,540 元，遠弘
    公司已請款但被上訴人認為有爭議而拒絕付款者有11筆。此
    部分已另案判決，遠弘公司應給付上訴人3,058,932 元。
  (四)被上訴人以遠弘公司違反網際網路特約商店合約為由，凍結
    遠弘公司帳戶並拒絕撥款，遠弘公司以原法院96年度重訴字
    第261 號案件，請求被上訴人給付26,149,954元之本息。
五、上訴人主張其係之遠弘公司債權人，遠弘公司怠於收取系爭
    債權，爰代位請求等語，被上訴人則執前詞置辯，兩造爰同
    意依民事訴訟法第270 條之1 第1 項第3 款規定，整理並協
    議簡化爭點如下（見本院卷第204 頁反面），茲分述之：
  (一)遠弘公司公司是否怠於行使權利？
    上訴人主張：被上訴人凍結遠弘公司帳戶，拒絕撥付系爭債
    權等語，被上訴人對此不爭執，固堪信為真實。然，上訴人
    主張：遠弘公司怠於收取系爭債權云云；被上訴人則以：遠
    弘公司於本案起訴前，與伊進行協商、發函催告，並已起訴
    請求給付系爭債權，無怠於行使權利之情事等語置辯。查：
    (1)按行使代位權以債務人對於第三人有可得行使之債權存在
      ，且債務人能行使權利而怠於行使為必要，此觀民法第
      242 條規定自明；債權人代位行使之權利，原為債務人之
      權利，必於債務人有怠於行使其權利情事時，始得為之，
      若債務人對於第三人已無權利之存在，或經行使而無效果
      時，即無代位行使權利之餘地；所謂行使權利，包括以權
      利之保存或實行為目的之一切審判上或審判外之行為（最
      高法院87年度台上字第1490號判決、50年台上第408 號判
      例、69年台抗字第240 號判例參照）。
    (2)遠弘公司於「95年2 月3 日」寄發新店雙城郵局第22號存
      證信函予被上訴人，稱：「本公司與貴行自94年2 月14日
      簽約…今本公司之次特約商店聯合生技公司雖出問題，但
      本公司並未積欠貴行分文，貴行強制託管本公司該付給其
      他商家之款項…請貴行儘速發還託管之款項…」，有存證
      信函可証（見本院卷第159 頁）；被上訴人對遠弘公司撥
      款之請求，則於95年7 月27日發文遠弘公司，稱：「…依
      據網際網路特約商店合約第11條第5 項及第6 項規定，本
      行得全額或部分扣留依本合約應支付特約商店之款項，直
      到銀行合理認定…不再有潛在的扣還責任發生。由於前述
      合約規定且爭議款案件截至目前仍不斷發生，故對於『貴
      公司所提出先行撥放款項之要求恕難同意』」，有被上訴
      人公司函可憑（見本院卷第168 頁）；上訴人則係於「95
      年9 月25日」提起本件代位訴訟，有本案收件戳可按（見
      原審卷第1 頁）。遠弘公司於本案起訴前之「95年2 月3
      日」已以存證信函催告被上訴人給付系爭債權，但因扣款
      爭議不斷發生，被上訴人拒絕付款而無效果，應足以認定
      被上訴人抗辯遠弘公司未怠於行使權利等語為真實。
    (3)上訴人雖主張：被上訴人於原法院96年度重訴字第261 號
      案件中，爭執參加人法定代理人丁○○欠缺行為能力及意
      思能力；丁○○之父戊○○曾以丁○○法定監護人之身分
      寄發存證信函予被上訴人，表明丁○○「精神錯亂，竟日
      處於妄想狀態」；丁○○本人被訴涉嫌背信罪時，亦以罹
      患精神妄想疾病為由，未到庭應訊，足認丁○○早已陷於
      無意識、精神錯亂之狀態，遠弘公司於95年2 月3 日寄發
      存證信函非屬真實云云。但，丁○○於本院之陳述條理分
      明，有言詞辯論筆錄可稽（見本院卷第255 頁）；上訴人
      不否認丁○○未經法院宣告為禁治產人（見本院卷第203
      頁）；其提出被上訴人另案指訴丁○○無行為能力之答辯
      狀，係被上訴人引用戊○○寄發存證信函之內容（見本院
      卷第212 頁）；戊○○之存證信函為戊○○個人之陳述（
      見本院卷第213 頁）；臺灣高等法院檢察署之處分書則為
      檢察官對丁○○涉嫌背信罪所為不起訴之文書（見本院卷
      第214 頁），均不足以證明丁○○於95年2 月3 日寄發存
      證信函或另案起訴時，係處於心神喪失或精神耗弱致不能
      處理自己事務之狀態。至於各該文書所引用之診斷證明書
      ，並未提出於本案，該診斷證明係何人？何時？所為何種
      診斷或鑑定？均不明瞭，亦難據以認定遠弘公司所為上開
      存證信函之催告行為，不生效力，上訴人此部分之主張，
      尚非可採。
    (4)上訴人又主張：遠弘公司於本案起訴後，始於95年12月26
      日再起訴請求被上訴人給付系爭債權，顯係怠於行使權利
      云云。惟，本案持卡人消費後，向聯合生技公司辦理退貨
      、退款，因被上訴人與遠弘公司間認定之爭議，無法順利
      退款等問題，曾透過立法委員費鴻泰於95年3 月10日、21
      日，召開協議會進行協調，仍無結果；被上訴人即於95年
      3 月17日以律師函通知遠弘公司，稱：「…1.遠弘公司擅
      將刷卡機具設備及刷卡授權系統，提供予未經收單銀行（
      即被上訴人）事前知悉及書面同意之第三人使用，違反特
      約商合約之約定。2.且違約使用之第三人--聯合生技公司
      業經台中港調查站調查中…使收單銀行面臨諸多風險，包
      括造成收單銀行可能的財務損失…收單銀行已收到相當多
      的調閱簽單及退款請求…依據特約店合約之約定，收單銀
      行有權扣留撥款，並就因退款所生之損失及相關費用主張
      抵銷…」；並於95年4 月20日、5 月12日、6 月22日分別
      以遠弘公司簽約商店無法提供服務，客戶申請索回信用卡
      帳款41件、5 件、27件為由，函知遠弘公司已代為處理持
      卡人索回款項135,300 元、600,000 元、2,817,923 元；
      更於95年10月2 日以（95）港匯銀總字第6755號函覆遠弘
      公司，稱：「…本行未撥付款項原為26,149,954元，扣除
      發卡行替消費者執行爭議款項扣款暨其相關費用後之初估
      金額為19,484,631元，惟上述發卡行執行爭議扣款之程序
      仍在處理中」等語，猶扣留原應支付之款項不予支付，遠
      弘公司乃於95年12月27日起訴，請求被上訴人給付26,149
      , 954 元之本息，經原法院96年度重訴字第261 號民事事
      件受理在案，分別有立法委員費鴻泰服務全紀錄、被上訴
      人公司函可憑（見本院卷第174-176 頁、第161-165 頁）
      ，以及被上訴人公司函、起訴狀附原法院96年度重訴字第
      261 號卷可證（見該卷影卷第1-7 頁、第18頁）。本件代
      收款透過民意代表協調無結果後，被上訴人即於95年3 月
      17日發文遠弘公司，拒絕付款，並陸續為遠弘公司處理持
      卡人索回款項事宜3,553,223 元後，再發函遠弘公司，擬
      就執行爭議款項扣款暨其相關費用後之初估金額19,484,6
      31元，抵銷本件代收款，經遠弘公司於95年12月27日起訴
      迄今，被上訴人仍拒絕給付，堪認遠弘公於本案起訴前確
      有行使收取系爭債權之權利，但無具體效果，尚難以遠弘
      公司於本案起訴後，始另案訴請被上訴人給付系爭債權，
      即謂遠弘公司有怠於行使權利之情事，上訴人此部分之主
      張，亦無足取。
  (二)遠弘公司既無怠於行使權利之情事，依前揭說明，上訴人無
    代位行使系爭債權之餘地，是(1)上訴人是否為遠弘公司之債
    權人即二人間有無債權存在？(2)被上訴人是否為遠弘公司公
    司之債務人即二人間有無債權存在？被上訴人拒絕給付遠弘
    公司有無理由？(3)遠弘公司是否有陷於無資力或資力不足之
    情事？等爭點即使屬實，上訴人仍不得代位行使系爭債權之
    權利，併予敘明。
六、綜上所述，上訴人主張代位遠弘公司行使系爭債權之收取權
    ，請求被上訴人給付3,863,335 元，及自起訴狀繕本送達翌
    日起至清償日止，按年息百分之五計算之利息，由上訴人代
    位受領，為無理由，應予駁回。其所為假執行之聲請亦失所
    附麗，應一併駁回。原審為上訴人敗訴之判決及駁回其假執
    行之聲請，理由雖有不同，結果並無二致。上訴意旨指摘原
    判決不當，求予廢棄改判，為無理由，應予駁回。
七、本件判決基礎已臻明確，兩造其餘之攻擊防禦方法及訴訟資
    料經本院斟酌後，核與判決結果不生影響，無一一論述之必
    要，併予敘明。
八、據上論結，上訴人之上訴為無理由，依民事訴訟法第449 條
    第2 項、第1 項、第78條，判決如主文。
中    華    民    國    97    年    12    月    9     日
                    民事第十五庭
                        審判長法  官  林恩山
                              法  官  郭松濤
                              法  官  陳雅玲
正本係照原本作成。
如不服本判決，應於收受送達後20日內向本院提出上訴書狀，其
未表明上訴理由者，應於提出上訴後20日內向本院補提理由書狀
（均須按他造當事人之人數附繕本）上訴時應提出委任律師或具
有律師資格之人之委任狀；委任有律師資格者，另應附具律師資
格證書及釋明委任人與受任人有民事訴訟法第466 條之1 第1 項
但書或第2 項（詳附註）所定關係之釋明文書影本。
中    華    民    國    97    年    12    月    9     日
                              書記官  葉國乾
附註：
民事訴訟法第466條之1（第1項、第2項）：
對於第二審判決上訴，上訴人應委任律師為訴訟代理人。但上訴
人或其他法定代理人具有律師資格者，不在此限。
上訴人之配偶、三親等內之血親、二親等內之姻親，或上訴人為
法人、中央或地方機關時，其所屬專任人員具有律師資格並經法
院認為適當者，亦得為第三審訴訟代理人。


司法院資訊處製作；財團法人民間司法改革基金會備份。
